最高法院刑事判決　　　　　　　　　　　　　　　　九十一年度台上字第五五三號
　　上　訴　人　甲○○
　　選任辯護人　陳嘉銘律師
右上訴人因常業詐欺案件，不服台灣高等法院高雄分院中華民國八十八年十一月十日
第二審判決（八十八年度上易字第一二九一號，起訴案號：台灣高雄地方法院檢察署
八十六年度偵字第二三五五○號），提起上訴，本院判決如左：
    主  文
原判決撤銷，發回台灣高等法院高雄分院。
    理  由
本件原判決認定上訴人甲○○未取得合法醫師資格，依法不得從事醫療行為，為規避
醫師法不得擅自執行醫療業務之規定，並能與中央健康保險局 (下稱健保局）簽訂合
約，以藉承辦全民健康保險醫療業務之名，對病患診療後得向健保局申報醫療費用牟
利，竟與具有醫師資格之何炳榮 (業經第一審判決公訴不受理確定）共同意圖為自己
不法之所有，基於概括之犯意，自民國八十四年十二月十八日起，由上訴人出資在高
雄縣岡山鎮○○路六六號開設朝春診所，何炳榮則在該診所掛名為負責醫師，而上訴
人連續於原判決附表 (下稱附表）所示時間，對附表所載病患從事診察、治療、處方
等醫療業務行為，並以何炳榮名義製作該等病患就診之不實紀錄及醫療費用申請書表
，向健保局詐得如附表所示之新台幣 (下同）二萬零九百九十二元，足以生損害於健
保局。上訴人等並以之為常業，嗣經健保局派員於八十六年八月十四日，抽訪吳梅英
等保險對象而獲悉等情。因而撤銷第一審關於上訴人部分之判決，改判論處上訴人共
同以犯詐欺罪為常業罪刑，固非無見。
惟查：(一)、原判決認上訴人與何炳榮共同意圖為自己不法之所有，基於概括之犯意，
自八十四年十二月十八日起，由上訴人出資開設朝春診所，何炳榮掛名為負責醫師，
上訴人則連續於附表所示時間，為病患洪高桂花等人為醫療業務行為。惟依附表所載
，上訴人擅自執行醫療業務期間，始自八十五年六月十一日，止於八十六年十一月二
十九日，如果無訛，則上訴人於八十四年十二月十八日至八十五年六月十日間，似無
犯罪行為，則該期間上開診所既非違法執行醫療業務，能否謂上訴人等詐欺及行使業
務登載不實文書罪之犯意係起於八十四年十二月十八日，即非無疑。再者，附表所示
上訴人擅自執行醫療業務之期間雖長達一年五個月餘，然患者就診人次僅八人共七十
次，合計詐取金額亦只二萬零九百九十二元，平均每月約為一千二百餘元。而上開診
所自八十五年一月至八十六年六月止，向健保局請領之健保醫療費用，高達六百七十
二萬二千零七十三元（見偵查卷第三頁），平均每月請領金額，約為三十七萬餘元，
顯見該診所於上訴人擅自執行醫療業務期間，尚有非屬違法之醫療業務行為；茍謂上
訴人等係以詐取該僅占收入比率極微之如附表所示金額恃以為生，與經驗法則是否契
合，要非全無研求餘地。原判決未說明其憑以認定上訴人恃擅自執行醫療業務為生之
依據及理由，僅以上訴人違法執行如附表所示之醫療業務而詐領健保費用，即認「顯
有恃此維生之常業犯行」云云（見原判決第三頁第十六至十七行），自有判決理由不
備之違法。(二)、原判決認上訴人向健保局詐得如附表所示之二萬零九百九十二元，嗣
經該局派員於八十六年八月十四日抽訪吳梅英等保險對象，而獲悉上情 (見原判決第
二頁第二至五行），即認健保局發覺前，上訴人已詐得如附表所示之金額。惟附表所
載洪裕傑第二次就診日期為八十六年十一月二十九日（見原判決第六頁第二行），已
在健保局發覺之後，原判決此部分之認定，已難謂無矛盾。又原判決認上訴人為附表
所示之病患從事診察、治療、處方等醫療業務行為，並以證人陳有利於健保局初次訪
查時，證稱上訴人為其治療、給藥、打針，並未有其他醫師在場等語，資為其憑以認
定上訴人擅自執行醫療業務論證之一（見原判決第二頁第十二至十四行）；惟附表所
載經上訴人擅為醫療行為之病患，僅洪高桂花、洪裕傑、洪維苹、吳梅瑛、黃福建、
黃新記、黃惠敏及蕭箱八人，並無陳有利。原判決之事實認定與理由論述，顯屬不相
適合，而有理由矛盾之違法。(三)、當事人於審判期日前，或審判期日，聲請調查之證
據，如與待證事實有重要關係，又非不能調查或不易調查，而法院未予調查，又未認
其無調查之必要，以裁定駁回之，亦未於判決理由內予以說明，其所踐行之訴訟程序
，即難謂係適法。原判決雖以健保局高屏分局八十八年八月三十日健保高醫字第八八
○○七八六四號函，據為其認定上訴人向健保局詐得二萬零九百九十二元之判決基礎
，惟該函僅載「計該診所虛報之醫療費用為新台幣二○九九二元整」 (見原審卷第一
一七頁），並未及朝春診所已詐得該項申報之醫療費用。而上訴人於原審提出之上
訴理由狀陳稱，健保局自八十六年三月，即未依朝春診所之申請，給付醫療費用，並
聲請向健保局函查該局自何時起即未支付朝春診所醫療費用 (見原審卷第三一頁反面
、第三二頁），此就上訴人是否已詐得上開金額之醫療費用，至有關係，原審未予調
查，亦未說明不予調查之理由，自有調查未盡及判決理由不備之可議。(四)、刑事訴訟
法第九十五條第一款規定：訊問被告應先告知犯罪嫌疑及所犯所有罪名，罪名經告知
後，認為應變更者，應再告知。本件詐取醫療費用部分，檢察官起訴之上訴人所犯法
條，係刑法第三百三十九條詐欺罪，第一審亦論處上訴人共同連續意圖為自己不法之
所有，以詐術使人將本人之物交付罪刑，原判決予以變更，改依刑法第三百四十條常
業詐欺罪，論處上訴人共同以犯詐欺罪為常業罪刑，其罪名顯與起訴書所載之罪名不
同。乃原審於調查及審判期日，均僅告知起訴書及第一審判決書所載之罪名 (見原審
卷第四一頁、第一三○頁、第一七四頁），並未依上開規定，告知變更之罪名，使上
訴人在審判期日得適切行使法律所賦予之防禦權，並就此為有利辯明之機會，即遽行
判決，亦有未合。上訴意旨指摘原判決不當，非無理由，應認有發回更審之原因。
據上論結，應依刑事訴訟法第三百九十七條、第四百零一條，判決如主文。
中      華      民      國    九十一    年      一      月    二十四    日
                              最高法院刑事第十庭
                                  審判長法官  陳  炳  煌
                                        法官  陳  正  庸
                                        法官  韓  金  秀
                                        法官  吳  信  銘
                                        法官  徐  文  亮
      右正本證明與原本無異
                                              書  記  官
中      華      民      國    九十一    年      一      月    二十九    日
